【裁判字號】    97,重上更(一),21
【裁判日期】    980721
【裁判案由】    確認抵押權不存在等
【裁判全文】
臺灣高等法院臺南分院民事判決  97年度重上更(一)字第21號
上  訴  人己○○
          丙○○
          戊○○
          甲○○
          丁○○
上列五人共同
訴訟代理人  楊丕銘律師
被  上訴人  乙○○    住台南市○○路○段240號
訴訟代理人  林永發律師
上列當事人間請求確認抵押權不存在等事件，上訴人對於中華民
國95年7月31日臺灣臺南地方法院第一審判決（94年度重訴字第1
0號）提起上訴，被上訴人並為訴之追加，判決後由最高法院第
一次發回更審，本院於98年7月7日言詞辯論終結，判決如下：
    主  文
原判決關於(一)確認郭丑所有如該判決附表三所示之土地，以附表
四設定登記之抵押權不存在（即主文第四項）；(二)命丙○○、戊
○○、甲○○、己○○將前項抵押權設定登記予以塗銷（即主文
第五項）；(三)確認郭丑所有如該判決附表五所示之土地，以附表
六設定登記之抵押權不存在（即主文第六項）；(四)命丙○○、戊
○○、丁○○、甲○○將前項抵押權設定登記予以塗銷（即主文
第七項），及命負擔訴訟費用部分均廢棄。
上開廢棄部分，被上訴人在第一審之訴駁回。
被上訴人追加之訴駁回。
第一（確定部分除外）、二審及發回前第三審（含追加部分）訴
訟費用均由被上訴人負擔。
    事實及理由
甲、程序方面：
一、按在第二審所為訴之變更、追加，若係請求之基礎事實同一
    者，縱未經他造同意，亦得為之，此觀諸民事訴訟法第446
    條第1項、第255條第1項第2款規定自明。本件被上訴人於原
    審起訴時，主張原審共同被告郭丑將其所有坐落重測前台南
    市安南區○○○段（下稱重測前）424-3、424-36、424-91
    、424-92、424-93、424-94、424-413地號等七筆土地所有
    權應有部分各1/18出售予伊後，因故尚未辦理所有權移轉登
    記；詎郭丑與訴外人陳林阿雪、林慶南通謀虛偽意思表示而
    為不實之抵押權登記，侵害伊對於系爭土地之買賣債權等語
    ，而以侵權行為損害賠償請求權為訴訟標的，提起本訴；經
    原審為上訴人敗訴判決，上訴人提起上訴後，被上訴人於本
    院前審主張如附表所示土地所有權應有部分已由其取得，而
    一併追加本於物上請求權為請求，核與被上訴人於原審起訴
    時，本於侵權行為損害賠償請求權之基礎事實為同一，揆諸
    上開說明，上訴人雖不同意被上訴人此項訴之追加，被上訴
    人所為上開訴之追加，仍無不合。
二、次按確認法律關係之訴，非原告有即受確認判決之法律上利
    益者，不得提起之；確認證書真偽或為法律關係基礎事實存
    否之訴，亦同，民事訴訟法第247條第1項定有明文。又所謂
    即受確認判決之法律上利益，係指因法律關係之存否不明確
    ，致原告在私法上之地位有受侵害之危險，而此項危險得以
    對於被告之確認判決除去之者而言，故確認法律關係成立或
    不成立之訴，苟具備前開要件，即得謂有即受確認判決之法
    律上利益，縱其所求確認者為他人間之法律關係，亦非不得
    提起（最高法院42年台上字第1031號判例參照）。本件被上
    訴人主張其所有系爭如附表所示土地，因原所有權人即原審
    共同被告郭丑，與上訴人之被繼承人陳林阿雪、林慶南間所
    為通謀虛偽意思表示而設定系爭抵押權登記之物權行為無效
    ，因上訴人否認，則本件抵押權是否存在之法律關係即屬不
    明確，致其所有系爭土地所有權有遭侵害之虞者，揆諸上開
    說明，被上訴人據以提起本件確認之訴，自有即受確認判決
    之法律上利益。
乙、實體方面：
一、本件被上訴人主張：原審共同被告郭丑於民國81年3月20日
    與伊訂立不動產買賣合約書，將其所有坐落重測前424-3、4
    24-36、424-91、424-92、424-93、424-94、424-143地號等
    7筆土地所有權應有部分各1/18，以總價新台幣（下同）16,
    026,600元出售予伊，嗣因故無法辦理所有權移轉登記予伊
    名下；詎郭丑與上訴人丙○○、戊○○、甲○○（下
    稱丙○○等3人）、丁○○之被繼承人林慶南，及上訴
    人己○○之被繼承人陳林阿雪間，並無借款事實及設定抵
    押權之意思，竟基於通謀虛偽意思表示，將其中(1)如附表所
    示編號１土地，設定如附表編號１所示本金最高限額890萬
    元抵押權予陳林阿雪（1/3）、林慶南（2/3）共有（下稱系
    爭第一抵押權）；(2)如附表所示編號１、２土地，連同重測
    前424-111地號土地所有權應有部分1/4等三筆土地，設定如
    附表編號２所示之580萬元普通抵押權予林慶南（下稱系爭
    第二抵押權）；嗣陳林阿雪、林慶南分別於87年8月19日、
    93年9月12日死亡，系爭第一抵押權由其繼承人己○○於
    88年4月3日辦理繼承登記完畢，取得陳林阿雪原有權利範圍
    1/3；丙○○等3人則於94年1月31日辦理繼承登記完畢，
    取得林慶南原有權利範圍2/3。而丙○○、戊○○、
    甲○○及丁○○就系爭第二抵押權則尚未辦理繼承登記。
    郭丑與林慶南、陳林阿雪間，因通謀虛偽意思表示所為上開
    抵押權登記之物權行為，除侵害伊對於上開424-3地號土地
    之買賣債權外，因伊已於95年12月19日取得重測後如附表所
    示土地，亦侵害伊之土地所有權，應由上訴人等繼承陳林阿
    雪、林慶南之塗銷抵押權登記義務。因上訴人否認之，致伊
    權益有受侵害危險，而有即受確認判決之法律上利益；為此
    ，本於侵權行為損害賠償請求權，並追加所有權物上請求權
    ，求為：(一)確認己○○、丙○○、戊○○、甲○○
    就附表編號１所示之抵押權不存在（即原判決主文第四項所
    示），命上訴人己○○、丙○○、戊○○、甲○○
    將該抵押權設定登記塗銷（即原判決主文第五項所示）；(二)
    確認丙○○、戊○○、甲○○、丁○○就附表編號
    ２所示之抵押權不存在（即原判決主文第六項所示），命
    丙○○、戊○○、甲○○、丁○○將該抵押權設定登
    記塗銷（即原判決主文第七項）之判決｛原審就上開部分為
    上訴人敗訴之判決，上訴人不服提起上訴，求為廢棄該不利
    部分之判決，並駁回被上訴人在第一審之訴。另被上訴人在
    原審訴請(一)確認原審共同被告郭丑與郭炯堂、陳振壽就如原
    判決附表二所示之抵押權不存在，命郭炯堂、陳振壽將該抵
    押權設定登記予以塗銷；(二)陳振壽就原判決附表一、二所示
    抵押權設定之土地，不得為強制執行。(三)命丁○○共同塗
    銷原判決附表四之抵押權設定登記（即原判決主文第一、二
    、三、八項）部分，經原審判決後，就各自不利部分，被上
    訴人及原審共同被告郭丑、陳振壽、郭炯堂均未聲明不服，
    不在本院審理範圍｝。
二、上訴人則以：附表編號２所示土地，並非被上訴人與郭丑間
    訂立之不動產買賣合約書之買賣標的，被上訴人無權請求將
    該筆土地上之抵押權塗銷。又郭丑為林慶南設定之系爭第二
    抵押權，係就現有債權設定抵押而為擔保，被上訴人如有否
    認，自應就確無債權存在之事實負舉證之責。況郭丑設定如
    附表所示抵押權予陳林阿雪、林慶南，所擔保之債權確屬存
    在，被上訴人訴請確認從屬之系爭抵押權不存在，及請求伊
    塗銷各該抵押權設定登記，為無理由等語，資為抗辯。
三、兩造不爭執之事項：
（一）郭丑與上訴人之被繼承人陳林阿雪、林慶南於84年8月4日
      就附表編號１所示土地設定本金890萬元之最高限額抵押
      權予陳林阿雪（權利範圍1/3）、林慶南（權利範圍2/3
      ）（系爭第一抵押權）。陳林阿雪、林慶南分別於87年8
      月19日、93年9月12日死亡，陳林阿雪之繼承人己○○
      於88年4月3日辦畢該抵押權繼承登記，取得陳林阿雪原有
      權利範圍1/3；林慶南之繼承人丙○○、戊○○、
      甲○○於94年1月31日辦畢該抵押權之繼承登記，取得林
      慶南原有權利範圍2/3。
（二）郭丑與林慶南於84年8月4日就附表編號１、２土地，連同
      重測前424-111地號土地應有部分1/4設定580萬元普通抵
      押權予林慶南（系爭第二抵押權）。林慶南於93年9月12
      日死亡後，其繼承人迄未辦理該抵押權之繼承登記。
（三）被上訴人於95年12月19日取得重測後如附表編號１、２所
      示土地。
（四）上訴人所繼承塗銷抵押權設定之義務，無須先辦理繼承登
      記。
四、兩造爭執之事項：
（一）郭丑與陳林阿雪、林慶南間所為系爭第一、二抵押權設定
      是否出於渠等間通謀虛偽意思表示所為？
（二）系爭抵押權所擔保之債權範圍為何（是否包含借款、票據
      、墊款）？是否有借款之交付？
五、本院判斷：
（一）郭丑與陳林阿雪、林慶南間所為系爭第一、二抵押權設定
      是否出於渠等間通謀虛偽意思表示所為？
    (一)按當事人主張有利於己之事實者，就其事實有舉證之責任
      ，民事訴訟法第277條前段定有明文。又第三人主張表意
      人與相對人通謀而為虛偽意思表示者，該第三人應負舉證
      之責（最高法院48年台上字第29號判例參照）。
    (二)又關於最高限額抵押權所擔保之債權，雖未記載於土地登
      記簿，然於聲請登記時提出之最高限額抵押權設定契約書
      ，有該項債權之記載者，此契約書既作為登記簿之附件，
      自為抵押權效力所及，最高法院著有84年台上字第1967號
      判例可資參照。稽此判例意旨，最高限額抵押權所擔保之
      債權，未必均記載於土地登記簿上，亦即，最高限額抵押
      權並非一設定開始，即有債權關係存在，而是經過一定期
      間之計算，最後對於該債權持續發生之過程中作結算後，
      依該結算後之債權作為最高限額抵押權之範圍。
    (三)【郭丑】雖稱：「抵押設定是他們辦理的，我不知道他們
      是如何辦理的。」等語，惟其又稱：「當時我經營『販厝
      』不動產，生意失敗，我向林慶南借款」（見一審卷第54
      、55頁）；惟郭丑於原審95年度易字第779號（下稱易字7
      79號）刑事案件以證人之身分到場證稱：「（林慶南拿你
      的土地去設定抵押權登記，你是否知道？）我知道，因為
      他說我欠他錢，所以要拿我土地讓他去辦理抵押權設定登
      記」等語（見該卷第228頁），並有土地抵押權設定契約
      書及土地登記申請書附卷可參（見一審卷第195～197、27
      2、274～275頁），足證郭丑與林慶南係基於設定最高限
      額抵押權之意思而設定最高限額抵押權之登記，甚為明確
      。核與證人即代書【辛○○○】於本院前審證述：「他們
      有拿證件讓我辦理抵押權設定，是林慶南要我去他家辦理
      ，郭丑拿證件到林慶南家，當時是拿土地所有權狀、身分
      證、印章，他們也有簽名。因郭丑向林慶南借錢，所以要
      求要辦理，他們二人都有講，我在現場有聽到。借多少錢
      不知道，郭丑講要讓對方設定這麼多，後來實際設定的金
      額多少我忘記了。設定抵押的金額，是他們告訴我的。在
      現場有看到林慶南拿出本票給郭丑看，郭丑說好。有看過
      陳林阿雪，她住在林慶南那裡，是辦理本件設定時才認識
      陳林阿雪。陳林阿雪好像也是權利人，時間久了忘記了。
      他們是之前就已經借了，才要設定抵押」等語吻合（見本
      院重上字卷第108～120頁）。由此可知，郭丑設定890萬
      元之最高限額抵押權予陳林阿雪及林慶南當時，兩造間所
      存之債權債務金額尚未達890萬元，但最高限額抵押本即
      無須先產生債權債務關係即可設定，質言之，最高限額抵
      押係俟將來產生之債權債務關係，作為其抵押權之範圍，
      參酌證人【劉素梅】亦證稱：「（辦的時候你有無看過在
      場被告郭丑？）有，他有在林慶南家中，辦的時候他有在
      場」等語（見易字779號卷第247頁），準此以觀，由於最
      高限額抵押具有非必先產生債權之特徵，而郭丑向林慶南
      所借貸之金額係斷斷續續產生，並非一開始設定最高限額
      抵押權時，即必有債務存在，因此郭丑願意當場設定最高
      限額抵押890萬元，應係林慶南用以擔保其將來對郭丑產
      生之各次債權所致，始會以郭丑所有土地作為最高限額抵
      押權之登記依據，足以推定渠等間並非基於通謀虛偽意思
      表示所為上開抵押權之設定。是以郭丑雖未親自辦理系爭
      第一、第二抵押權之設定，仍足認郭丑並非無設定各該抵
      押權予陳林阿雪及林慶南之意思，況郭丑既自承積欠林慶
      南200多萬元票款｛見臺灣臺南地方法院檢察署94年度偵
      字第3653號（下稱偵字3653號）偽造文書偵查卷第14、80
      頁；易字779號卷第33頁｝，亦可認辛○○○證述內容非
      虛，是以郭丑雖於檢察官偵查時供陳：「沒有去設定抵押
      權給林慶南」云云（見偵字3653號卷第14頁），應係因遭
      被上訴人告訴涉嫌偽造文書所為避重就輕之詞，被上訴人
      復未能舉出系爭第一及第二抵押權之設定係出於郭丑與陳
      林阿雪、林慶南間之虛偽意思表示所為之具體事證，尚難
      徒以郭丑上述避重就輕之詞，據為否定系爭第一及第二抵
      押權設定之真實性。
（二）系爭抵押權所擔保之債權範圍為何（是否包含借款、票據
      、墊款）？是否有借款之交付？
    (一)關於系爭第一抵押權部分：
    1.查系爭第一抵押權設定契約，係屬最高限額抵押權契約，
      按所謂「最高限額之抵押契約」，係指所有人提供抵押物
      ，與債權人訂立在一定金額之限度內，擔保現在已發生及
      將來可能發生之債權之抵押權設定契約而言。此種抵押權
      所擔保之債權，除訂約時已發生之債權外，即將來發生之
      債權，在約定限額之範圍內，亦為抵押權效力所及。雖抵
      押權存續期間內已發生之債權，因清償或其他事由而減少
      或消滅，原訂立之抵押契約依然有效，嗣後在存續期間內
      陸續發生之債權，債權人仍得對抵押物行使權利。此種抵
      押契約如未定存續期間，其性質與民法第754條第1項所定
      就連續發生之債務為保證而未定有期間之保證契約相似，
      類推適用同條項規定，抵押人固得隨時通知債權人終止抵
      押契約，對於終止契約後發生之債務，不負擔保責任。反
      之，此種抵押契約定有存續期間者，訂立契約之目的，顯
      在擔保存續期間內所發生之債權，凡在存續期間所發生之
      債權，皆為抵押權效力所及，於存續期間屆滿前所發生之
      債權，債權人在約定限額範圍內，對於抵押物均享有抵押
      權，除債權人拋棄為其擔保之權利外，自無許抵押人於抵
      押權存續期間屆滿前，任意終止此種契約。縱令嗣後所擔
      保之債權並未發生，僅債權人不得就未發生之債權實行抵
      押權而已，非謂抵押人得於存續期間屆滿前終止契約而享
      有請求塗銷抵押權設定登記之權利（最高法院66年台上字
      第1097號判例參照）。次按抵押權為不動產物權，非經登
      記不生效力，抵押權人僅能依設定登記之內容行使權利，
      是抵押債權人及抵押債務人為何人，並所擔保之債權為何
      種債權，均應以設定登記之內容為準（最高法院72年台上
      字第2432號判例、85年度台上字第3105號判決參照）。因
      此，抵押權所擔保之債權，其種類及範圍，屬於抵押權之
      內容，依法應經登記，始生物權之效力，但如因內容過於
      冗長，登記簿所列各欄篇幅不能容納記載，可以附件記載
      ，作為登記簿之一部分。因此關於最高限額抵押權所擔保
      之債權，雖未記載於土地登記簿，然於聲請登記時提出之
      最高限額抵押權設定契約書，有該項債權之記載者，此契
      約書既作為登記簿之附件，自為抵押權效力所及（最高法
      院84年台上字第1967號判例參照）。
    2.次查，依系爭第一抵押權設定契約書所載，係由郭丑為義
      務人兼債務人而設定如附表編號１所示本金最高限額抵押
      權予陳林阿雪（權利範圍1/3）及林慶南（權利範圍2/3）
      ，並於〔其他約定事項〕第1項約定：「擔保物提供人所
      提供之本抵押物之擔保範圍，包括債務人對抵押權人現在
      （包括過去所負現在尚未清償）及將來所負在本抵押權設
      定契約書所定債權本金最高限額內之借款、票據、墊款、
      保證、損害賠償及其他一切債務暨其利息、遲延利息、違
      約金、實行抵押權費用與因債務不履行而發生之損害之清
      償。」有該抵押權設定契約書足憑（影本見一審卷第275
      頁），可見系爭第一抵押權所擔保者，非僅限於設定當時
      已存在之「借款」債務，該約定範圍內之借款外之「票據
      」「墊款」「保證」等等債務，仍係該抵押權所擔保之範
      圍。
    3.陳林阿雪部分（含括陳林阿雪對郭丑之3,950,000元、1,2
      00,000元票據債權及壬○○○對郭丑之金額1,080,000元
      本票債權等）：
    (1)陳林阿雪對郭丑之3,950,000元、1, 200,000元票據債權
      部分：
      己○○抗辯其被繼承人陳林阿雪持有對郭丑合計3,950,
      000元之5紙本票之本票債權，並向原法院聲請82年度票字
      第2514號本票強制執行裁定，嗣後並持上開本票強制執行
      裁定參與訴外人壬○○○對郭丑於原法院83年度執字第44
      16號強制執行事件之分配等情，已據其提出原法院82年度
      票字第2514號本票強制執行裁定在卷可稽（見一審卷第16
      4～165頁），並經原法院調取該院83年度執字第4416號強
      制執行案卷（未獲分配，詳該卷第307頁分配表）查閱無
      訛，可知陳林阿雪對郭丑確有3,950,000元之票據債權存
      在，尚屬有據。
    (2)陳林阿雪嗣於86年間對郭丑聲請原法院以86年度拍字第21
      96號民事裁定實行抵押權，於聲請狀載郭丑於84年2月5日
      簽發3紙本票向其借款1,200,000元並於其後設定8,9O0,00
      0元之本金最高限額抵押為擔保（該86年度拍字第2196號
      民事裁定原載借款金額為2,000,000元，其後更正為1,200
      ,000元，見一審卷第188～192頁）。參酌陳林阿雪過世後
      ，己○○於辦理分割繼承時，於88年3月1日遺產分割協
      議書載稱「本金最高限額890萬元正權利範圍債權1/3 ，
      借款額為1,200,000元正全部由己○○全部繼承取得」（
      見一審卷第178頁），依常情判斷，該遺產分割協議書乃
      繼承人之間處理繼承財產所達成共識之書面記錄，記載當
      時應無料想到日後以此為證，進而為虛偽之記載之情，是
      該1,200,000元之借款債權應信為真。是己○○抗辯陳
      林阿雪對郭丑確實另有1,200,000元之票據債權，足堪採
      信。
    (3)查票據關係雖不等同於消費借貸之關係，但陳林阿雪生前
      既持有債務人兼義務人郭丑所簽發之如上本票，依票據法
      第124條準用同法第85條規定，即得對郭丑行使票據追索
      權請求郭丑給付該票款，被上訴人若主張陳林阿雪持有上
      開本票另有其他原因，依民事訴訟法第277條前段規定，
      自應就此項有利於己之事實，負舉證責任。被上訴人既未
      能證明陳林阿雪持有郭丑簽發之上開本票與系爭第一抵押
      權所擔保之債權無關，則依上開〔其他約定事項〕之約定
      ，該票據債權應為系爭第一抵押權所擔保之範圍。至於陳
      林阿雪於86年間向原審聲請拍賣抵押物時，所陳報之債權
      額為何，並不能因此推認上開本票債權非系爭第一抵押權
      所擔保之範圍。又陳林阿雪之姊壬○○○是否知悉陳林阿
      雪與郭丑間之借貸，亦不影響陳林阿雪所持有之上開本票
      為系爭第一抵押權所擔保之範圍。
    (4)壬○○○對郭丑之金額1,080,000元本票債權：
      己○○抗辯郭丑於84年間設定金額8,900,000元（權利
      範圍1/3）之抵押權予陳林阿雪為擔保時，另約定將壬○
      ○○之1,080,000元債權列入為擔保之債權範圍內，即壬
      ○○○之債權掛在陳林阿雪之抵押權下併獲擔保等語，查
      壬○○○為陳林阿雪之姐妹、己○○之阿姨，壬○○○
      亦確有於82年間借款1,080,000元予郭丑，而執有郭丑簽
      發金額合計1,080,000元之3紙本票，壬○○○並曾於83年
      8月9日執其對郭丑之本票裁定聲請對郭丑之土地為強制執
      行而全部未獲清償（詳一審所調83年度執字第4416號強制
      執行卷內資料），並有該次執行結果所核發之債權憑證附
      卷為佐（影本見一審卷第166頁），是壬○○○對郭丑有
      1,080,000元之本票債權存在，應屬實在。惟己○○就
      前述抗辯，並未能舉出具體事證以實其說，且審酌證人【
      壬○○○】於原審證述稱：「林慶南介紹我借（錢）給郭
      丑的」、「不知道陳林阿雪有無借錢給郭丑」、「（問：
      你借給郭丑的錢有無抵押？）都是林慶南辦的我都不知道
      ，錢一直沒有還我」、「（問：林慶南有無說要如何辦理
      抵押，要辦哪塊地？）他有告訴我錢無法還我，要以土地
      辦理抵押但是我說事情我不清楚你去辦就好了」、「（問
      ：有無告訴你，你的部分要與陳林阿雪辦在一起？）沒有
      ，很久的事情不記得了。我借他一百零八萬元。」等語（
      見一審卷第331～332頁），復衡情一般人設定抵押權時，
      其所擔保之債權範圍通常僅及於自己之債權債務，而有異
      於常情者，均會或另立書面或在抵押權設定契約書上以文
      字記載明確，以求周全並避免日後爭議，然觀系爭抵押權
      設定契約書及其他約定事項等文件（均影本，見一審卷第
      274～275頁）均無相關記載，又以壬○○○與陳林阿雪為
      親姐妹關係，且陳林阿雪就壬○○○於83年度執字第4416
      號對郭丑強制執行事件，亦曾參與分配，惟壬○○○卻證
      述不知陳林阿雪與郭丑間是否有債權存在等情觀之，尚難
      僅憑己○○片面陳述逕認定系爭抵押權所擔保範圍及於
      壬○○○對郭丑之本票債權1,080,000元。然因系爭第一
      抵押權乃最高限額抵押權，其債權金額必須直至結算時始
      告確定，縱陳林阿雪部分之抵押權所擔保範圍不及壬○○
      ○之本票債權，亦不影響陳林阿雪對郭丑確實存有前述票
      款債權之事實，顯見陳林阿雪就系爭第一抵押權非無對於
      郭丑之抵押債權存在，自無被上訴人主張該抵押權不存在
      之情形。
    4.林慶南部分：丙○○等3人主張系爭第一抵押權所擔保
      之8,900,000元，林慶南部分係含括：
      (1)林慶南因代償而對郭丑享有之233,010元墊款債權、(2)
      庚○○對郭丑之金額2,600,000元本票債權及(3)其餘借款
      等債權金額共5,940,000元等情，分述如下：
    (1)林慶南因代償而對郭丑享有之233,010元墊款債權部分：
      郭丑於82年間購買車號UG-4959號汽車乙部，係由林慶南
      及訴外人謝明得擔任連帶保證人向台灣第一信託股份有限
      公司（下稱第一信託）辦理動產抵押貸款，郭丑、林慶南
      、謝明得並於82年10月19日共同簽發金額36萬元之本票予
      第一信託，嗣郭丑尚餘233,010元無力清償，第一信託乃
      於84年5月2日以郭丑、林慶南、謝明得為相對人向原法院
      聲請為本票裁定（即84年度票字第1723號），並聲請查封
      林慶南所有坐落台南市○○街63號3樓之3號房地（即85年
      度執字第7463號），該筆233,010元後由林慶南於86年4月
      29日代償，有車輛動產抵押契約書、原法院84年度票字第
      1723號民事裁定、林慶南存證信函、清償證明書可稽（均
      影本，見一審卷第250～252、256頁）。是丙○○等3人
      主張林慶南於86年4月29日確因代償而對郭丑享有233,010
      元之墊款債權，堪信為真實。
    (2)庚○○對郭丑之金額2,600,000元本票債權部分：
      丙○○等3人主張由於林慶南積欠庚○○2,600,000元未
      償，而郭丑亦積欠林慶南借款（金額逾2,600,000元），
      致林慶南乃於83年6月間將對於郭丑之借款債權中之2,600
      ,000元讓與庚○○抵償，而郭丑並於83年6月5日另行簽立
      兩紙金額合計2,600,000元之本票予庚○○，庚○○嗣於
      83年9月間執上開兩紙本票以郭丑為相對人向原法院聲請
      本票裁定（即83年度票字第2657號）、並就83年度執字第
      4416號訴外人壬○○○對郭丑聲請之強制執行程序中聲明
      參與分配而全部未獲清償（詳見一審所調該執行卷暨該執
      行卷內分配表），嗣郭丑於84年間設定金額8,900,000元
      （權利範圍2/3）之抵押權予林慶南為擔保時，乃約定將
      上開2,600,000元債權列入為擔保之債權範圍內，該債權
      雖已由林慶南讓與庚○○，然為便宜計乃仍掛在林慶南名
      下一併設定抵押權為擔保，惟其後庚○○認上開情形僅有
      口頭約定而無書面文件者易生爭執，故於89年2月15日要
      求林慶南將上開情形立諸書面文字，林慶南乃簽立同意書
      予庚○○表示願以金額8,900,000元之抵押權中之2,600,0
      00元做為庚○○債權之擔保，並提出上開同意書附卷可佐
      （見一審卷第163頁）。又參酌證人【庚○○】於95年1月
      16日原審審理時證稱：「錢是我借給林慶南，林慶南提出
      第三人及郭丑的票據作擔保，後來林慶南沒有返還借款，
      我就直接對郭丑聲請本票裁定」、「他只有提供同意書，
      提出同意書原本，同意以林慶南在郭丑所有位於台南市○
      ○區○○段990-1兩筆土地設定抵押權作為清償林慶南向
      我借款之擔保。」、「林慶南確實有借錢給郭丑，我借款
      給林慶南他轉借給郭丑‧‧‧，他們借貸時都有林慶南背
      書。」等語（見一審卷第310頁），綜上，丙○○等3人
      主張庚○○對郭丑之金額2,600,000元之本票債權亦屬系
      爭抵押權所擔保之債權，應屬實情，自足信採。
    (3)其餘借款部分：
      丙○○等3人就其餘金額部分之借款，雖未能提出相關
      書面證據資料，然按最高限額之抵押契約，係指所有人提
      供抵押物，與債權人訂立在一定金額之限度內，擔保現在
      已發生及將來可能發生之債權之抵押權設定契約而言。故
      最高限額抵押契約之當事人於設定抵押之物權行為意思表
      示如係屬真意，則縱使設定當時或嗣後所擔保之債權並未
      發生，亦僅債權人不得就未發生之債權行使抵押權而已，
      非謂該抵押權之設定即係通謀虛偽意思表示而當然無效（
      最高法院87年度台上字第484號判決參照）。最高限額抵
      押與一般抵押不同，最高限額抵押係就將來應發生之債權
      所設定之抵押權，其債權額在結算前並不確定（最高法院
      72年度台抗字第462號裁定參照）。查最高限額抵押權所
      擔保之債權額在決算（結算）前既不確定，其實際債權額
      ，自應以契約終止時為決算期據以核算（最高法院80年度
      台再字第8號判決參照）。準此，上開最高抵押權之設定
      並非出於通謀虛偽意思表示而為，且縱其現存債權金額未
      達設定之金額，仍應為抵押權效力之所及，被上訴人即無
      請求確認該抵押權不存在，進而請求塗銷該抵押權設定登
      記之餘地。
    (二)關於系爭第二抵押權部分：
    1.依系爭第二抵押權設定契約書所載，係由郭丑為義務人兼
      債務人而設定如附表編號２所示抵押權予林慶南，雖僅於
      〔擔保權利金額〕欄載明共同擔保580萬元，而未載明所
      擔保之債權性質，惟參酌〔其他約定事項〕第1項約定：
      「擔保物提供人所提供之本抵押物之擔保範圍，包括債務
      人對抵押權人現在（包括過去所負現在尚未清償）及將來
      所負在本抵押權設定契約書所定債權本金最高限額內之借
      款、票據、墊款、保證、損害賠償及其他一切債務暨其利
      息、遲延利息、違約金、實行抵押權費用與因債務不履行
      而發生之損害之清償。」有該抵押權設定契約書足憑（影
      本見一審卷第196、197頁），可見系爭第二抵押權所擔保
      者，非僅限於「借款」債務，並及於「票據、墊款、保證
      、損害賠償及其他一切債務暨其利息、遲延利息、違約金
      、實行抵押權費用與因債務不履行而發生之損害之清償」
      等等債務。茲就丙○○、戊○○、甲○○、丁○
      ○所提出林慶南對郭丑之債權，分敘如下：
    (1)林慶南對郭丑有3,071,000元之本票債權存在：
      查林慶南曾於83年12月23日以郭丑為相對人向原法院聲請
      本票裁定，有裁定附卷可憑（即83年度票字第4148號裁定
      ，影本見重上字卷第197～198頁），另有卷附該本票影本
      共7張（見重上字卷第199頁）足佐，是林慶南對郭丑確實
      存有3,071,000元之本票債權，尚屬有據。
    (2)郭丑之汽車於80年至84年間使用牌照稅，共計145,378元
      亦由林慶南代繳，並有卷附臺南市稅捐處之使用牌照稅繳
      款書共20紙為證（見一審卷第241～249頁），觀上開資料
      雖無法從形式上判別實際繳納稅款之人為何人，惟林慶南
      既持有各該繳款書，衡諸一般社會常情，若非與繳款有相
      當之關聯，一般人當不致持有並加以保存之理，則被上訴
      人若主張林慶南持有各該繳款書另有其他原因，自應就該
      有利於己之事實負舉證責任，惟被上訴人並未能為相當之
      舉證，自難據以排除由林慶南代繳並對郭丑取得該債權之
      事實。
    (3)郭丑曾於83年間簽發7紙支票，金額共計2,100,000元：
      丙○○、戊○○、甲○○、丁○○抗辯其等在整
      理林慶南遺物中發現郭丑曾於83年簽發7張支票（金額合
      計2,100,000元）向林慶南調現金，並認該支票債權係屬
      抵押權擔保範圍等語，並提出系爭支票影本附卷可佐（見
      重上字卷第46～51頁），是林慶南對郭丑確實有支票債權
      共計2,100,000元，堪認為真。則林慶南縱未提示上開各
      支票，尚不影響對郭丑之票款請求權。
    (4)另外，參酌郭丑曾於原審自承曾拿支票向林慶南借款，當
      時伊經營「販厝」不動產，因生意失敗而向林慶南借款等
      情（見一審卷第54頁）；復對照證人【辛○○○】於本院
      前審證述：「他們（指林慶南、郭丑）是客戶，十幾年前
      他們有拿證件讓我辦，是在林慶南的家」、「是辦理抵押
      權設定，是林慶南要我去他家辦理，郭丑拿證件到林慶南
      家，當時是拿土地所有權狀、身份證、印章，他們也有簽
      名」、「因郭丑向林慶南借錢，所以要求要辦理，他們二
      人都有講，我在現場有聽到。」、「有看到林慶南拿出本
      票」等語（見重上字卷第108～109頁），足證郭丑確實有
      向林慶南借款未清償，雙方始設定系爭抵押權，此由該設
      定文件上有郭丑之簽名可知（見一審卷第196頁反面）。
    (4)綜上，系爭抵押權之設定契約書上之簽名既是郭丑所親簽
      ，自難謂郭丑無設定抵押權予林慶南之真意，而就前述各
      項說明，亦可認林慶南對郭丑確有各該票款、代墊款及代
      償款債權存在，依上開約定文義，各該債款應同為系爭第
      二抵押權所擔保之範圍。即不能排除林慶南確對郭丑有前
      開各債權存在之事實，自不能遽認系爭第二抵押權並無所
      擔保之債權而不存在。是以郭丑縱於81年7月30日付清郭
      丑之前開買賣價款16,026,600元，當不能據以否定林慶南
      對郭丑有前述擔保之債權存在。
六、綜上所述，陳林阿雪、林慶南與郭丑間就附表所示系爭第一
    及第二抵押權，並非無設定之真意，亦不能認無所擔保之債
    權存在，而被上訴人又無法舉證證明系爭第一、二抵押權係
    出於陳林阿雪、林慶南與郭丑間通謀虛偽意思表示所為，自
    無侵害被上訴人何權利或對附表所示土地之所有權可言，則
    被上訴人本於及追加前述法律關係，為前述聲明之請求，要
    難認為正當，而無從准許。原審未遑詳察，遽依被上訴人原
    先主張之法律關係而准被上訴人前開請求，非無違誤。上訴
    論旨，執以指摘原判決於其不利部分為不當，求予廢棄，不
    能認為無理由，應由本院將原審關於上訴人部分不當之判決
    予以廢棄，改判駁回被上訴人在第一審之訴。
七、本件事證已臻明確，兩造其餘主張及攻擊或防禦方法並其他
    證據資料，均不影響本院所為前開論斷，爰不再逐一論述，
    附此說明。
八、據上論結，本件上訴為有理由，被上訴人追加之訴為無理由
    ，依民事訴訟法第450條、第78條，判決如主文。
中    華    民    國    98    年     7    月    21    日
                  民事第一庭    審判長法  官    林金村
                                      法  官    張世展
                                      法  官    蘇清恭
上為正本係照原本作成。
如對本判決上訴，須於判決送達後20日內向本院提出上訴狀，未
表明上訴理由者，應於上訴後20日內，向本院提出理由書（須附
繕本）。依法應委任律師為訴訟代理人，始得上訴。
中    華    民    國    98    年     7    月    21    日
                                      書記官    李梅菊
【附記】
民事訴訟法第466條之1：
(1)對於第二審判決上訴，上訴人應委任律師為訴訟代理人。但上
  訴人或其法定代理人具有律師資格者，不在此限。
(2)上訴人之配偶、三親等內之血親、二親等內之姻親，或上訴人
  為法人、中央或地方機關時，其所屬專任人員具有律師資格並
  經法院認為適當者，亦得為第三審訴訟代理人。
民事訴訟法第466條之2：
上訴人無資力委任訴訟代理人者，得依訴訟救助之規定，聲請第
三審法院為之選任律師為其訴訟代理人。
┌───────────────────────────────────────────────┐
│附表：97年度重上更(一)字第21號                                                                  │
├─┬──────────────────┬────┬───┬─────────────────┤
│編│    土地坐落及面積（㎡）            │所有權應│所有權│  抵押權設定情形                  │
│號├────────┬─────────┤有部分  │人（設│(一)第一抵押權：84.9.18以21639號收件│
│  │重測前（台南市  │重測後（台南市安南│        │定義務│(二)第二抵押權：84以21640號收件     │
│  │安南區○○○段）│區○○段）        │        │人）  │                                  │
├─┼────────┼─────────┼────┼───┼─────────────────┤
│  │                │                  │        │      │(一)第一抵押權：                    │
│  │                │990地號           │        │      │(1)抵押權人：林慶南2/3、陳林阿雪1/3│
│  │                │（27,871.21㎡）   │        │      │(2)權利價值：本金最高限額890萬元。 │
│１│424-3地號       ├─────────┤        │      │(3)登記日期：84.9.20。             │
│  │（28,005㎡）    │                  │1/18    │郭丑  │(4)繼承情形：                      │
│  │                │990-1地號         │        │      │  林慶南：丙○○、戊○○、甲○○│
│  │                │（132.60㎡）      │        │      │    各2/9。                       │
│  │                │                  │        │      │  陳林阿雪：己○○1/3           │
├─┼────────┼─────────┼────┼───┼─────────────────┤
│  │                │                  │        │      │(二)第二抵押權：                    │
│  │                │                  │        │      │(1)抵押權人：林慶南。              │
│  │                │                  │        │      │(2)權利價值：580萬元。             │
│２│424-29地號      │1020地號          │1/24    │郭丑  │(3)登記日期：84.9.20。             │
│  │（1,282.27㎡）  │（1,282.27㎡）    │        │      │(4)繼承情形：未辦繼承登記（應由林崑│
│  │                │                  │        │      │  、戊○○、丁○○、甲○○繼承）│
│  │                │                  │        │      │  。                              │
│  │                │                  │        │      │(5)共同擔保標的物：                │
│  │                │                  │        │      │  424-3地號（1/18）、           │
│  │                │                  │        │      │  424-29地號（1/24）、          │
│  │                │                  │        │      │  424-111地號（1/4）。          │
└─┴────────┴─────────┴────┴───┴─────────────────┘


司法院資訊處製作；財團法人民間司法改革基金會備份。
